【裁判字號】    98,上訴,477
【裁判日期】    980618
【裁判案由】    殺人等
【裁判全文】
臺灣高等法院高雄分院刑事判決         98年度上訴字第477號
上  訴  人  臺灣屏東地方法院檢察署檢察官
上  訴  人
即  被  告  甲○○
                    現於臺灣高雄看守所
選任辯護人  蔡錫欽律師
上列上訴人因被告殺人等案件，不服臺灣屏東地方法院97年度重
訴字第25號中華民國98年2 月26日第一審判決（起訴案號：臺灣
屏東地方法院檢察署97年度偵字第6003號），提起上訴，本院判
決如下：
     主  文
上訴駁回。
     事  實
一、甲○○與潘正強於民國97年9 月1 日12時30分許起，在位於
    屏東縣新埤鄉○○村○○路之大溝渠飲酒，期間，因不滿潘
    清旗之子潘俊勝、潘璽升在該處戲水而制止之，潘俊勝乃電
    召其父潘清旗前來，潘清旗到場後，旋質問甲○○，雙方進
    而發生口角爭執，甲○○並遭潘清旗掌摑，甲○○乃忿然離
    開現場，其明知酒精已影響其控制力及注意力，顯已不能安
    全駕駛動力交通工具，仍於同日17時10分許，自上開飲酒處
    酒後騎乘車牌號碼L2G-589 號重型機車，返回位於屏東縣新
    埤鄉○○村○○路80號之住處，詎甲○○返家後因認受辱而
    心有不甘，竟萌殺人之犯意，旋攜帶其所有之單刃長刀1 把
    ，復承同一酒後駕車之犯意，接續酒後駕駛車牌號碼9367-F
    U 號自小貨車，自其住處出發，前往上開大溝渠處欲與潘清
    旗理論，於同日17時38分，途經位於屏東縣新埤鄉○○村○○路之編號萬隆高幹158 左右20電線桿附近，甲○○見潘清
    旗騎乘車牌號碼HT7-759 號重型機車對向迎面而來，甲○○
    遂駕車逆向正面撞擊潘清旗，致潘清旗人、車倒地，甲○○
    見潘清旗倒地後，仍下車持上開長刀砍殺潘清旗，致潘清旗
    受有顱骨、肋骨及左腳多處骨折、顱內出血、腦挫傷、心臟
    、肺臟及肝臟挫裂傷與出血，及右手掌背面1 、2 、3 、4
    指指跟處8 公分長、2.2 公分寬、1.5 公分深之銳器傷、指
    關節幾乎遭砍斷等傷勢，經送醫後終因神經性休克及低血容
    性休克，而於同日18時36分不治死亡。甲○○行兇後，旋即
    逃離現場，並將兇刀丟棄在某排水溝內，經警據報到場處理
    查知甲○○行兇，乃報請檢察官簽發拘票以拘提甲○○，甲○○自知法網難逃，遂於97年9 月2 日凌晨0 時許，由其父
    丙○○陪同至屏東縣警察局潮州分局投案，並主動帶警至上
    開排水溝起出其行兇用之單刃長刀而扣案，經警對甲○○施
    以酒精濃度測試，仍測得甲○○呼氣後之酒精濃度為每公升
    0.64毫克。
二、案經潘清旗之父乙○○訴請屏東縣警察局潮州分局報請臺灣
    屏東地方法院檢察署檢察官偵查起訴。
     理  由
一、按被告以外之人於偵查中向檢察官所為之陳述，除顯有不可
    信之情況外，得為證據，刑事訴訟法第159 條之1 第2 項定
    有明文，證人潘正強、潘俊勝、丙○○、乙○○於偵查中向
    檢察官所為之陳述，雖屬傳聞證據，惟現階段刑事訴訟法規
    定，檢察官代表國家偵查犯罪、實施公訴，依法有訊問被告
    、證人及鑑定人之權，實務運作時，檢察官於偵查中向被告
    以外之人所取得之陳述，原則上均能遵守法律規定，不致違
    法取供，其可信度極高，且被告甲○○、辯護人並未提出有
    何顯不可信之情形，是證人潘正強、潘俊勝、丙○○、乙○○於偵查中之證言，自得為證據。又證人潘正強、潘俊勝、
    潘璽升、丙○○、乙○○於司法警察調查時之陳述，其性質
    對被告而言屬傳聞證據，且查無符合刑事訴訟法第159 條之
    1 至之4 之情形，惟渠等所為之上開陳述，業經原審於審判
    程序時予以提示並告以要旨，且各經檢察官、被告及辯護人
    表示意見，當事人及辯護人已知上述筆錄乃傳聞證據，均未
    於言詞辯論終結前對該筆錄內容異議，且原審審酌該陳述作
    成之情況，未見有何不適當之情形，故其所為之上開陳述，
    依刑事訴訟法第159 條之5 之規定，得為證據。再卷附之刑
    法第185 條之3 案件測試觀察紀錄表、道路交通事故現場圖
    、小康醫院診斷證明書等，雖係被告以外之人於審判外所為
    之書面陳述，屬於傳聞證據，然該等文書之製作，分別係警
    察人員、醫護人員於例行性之案件偵辦及治療過程中所須製
    作之紀錄文書，且無不可信之情況，故依刑事訴訟法第159
    條之4 第2 款之規定，得為證據。另依刑事訴訟法第198 條
    、第208 條之規定，所謂鑑定乃指於刑事訴訟程序中為取得
    證據資料而由檢察官或法官指定具有特別知識經驗之鑑定人
    、學校、機關或團體，就特定之事物，以其專業知識加以分
    析、實驗而作判斷，以為偵查或審判之參考。故而，不論鑑
    定人或鑑定機關、學校、團體，均應由檢察官或法官視具體
    個案之需要而為選任，始符合刑事訴訟法第198 條、第208
    條之規範本旨，否則所為鑑定，仍屬於傳聞證據。但對於司
    法警察機關調查中之案件，或有量大或急迫之情形，為因應
    實務之現實需求，認為當然有鑑定之必要者，基於檢察一體
    原則，得由該管檢察長對於轄區內之案件，以事前概括選任
    鑑定人或囑託鑑定機關（團體）之方式，俾便轄區內之司法
    警察官、司法警察對於調查中之此類案件，得即時送請事前
    已選任之鑑定人或囑託之鑑定機關（團體）實施鑑定，有法
    務部92年9 月1 日法檢字第0920035083號函可按。而臺灣高
    等法院檢察署檢察長概括選任內政部警政署刑事警察局為「
    DNA 之鑑定」鑑定機關，有臺灣高等法院檢察署92年10月15
    日檢文允字第0921001322號函附之臺灣高等法院檢察署檢察
    長概括選任鑑定機關名冊可按。是鑑定本件DNA 之內政部警
    政署刑事警察局97年10月15日刑醫字第0970132982號鑑驗書
    ，雖由屏東縣警察局逕送請內政部警政署刑事警察局鑑定，
    惟內政部警政署刑事警察局為臺灣高等法院檢察署檢察長事
    前概括選任鑑定機關，其所為之鑑定結果，自有證據能力。
二、訊據被告甲○○固坦承於上開時、地，酒後騎乘機車返家，
    及酒後駕駛貨車撞擊被害人潘勝旗，並持扣案之單刃長刀砍
    殺被害人致其死亡之事實，惟矢口否認有故意殺人之犯行，
    辯稱：伊並非故意駕車撞被害人，伊僅要逼被害人摔倒，沒
    有要殺被害人的意思云云。經查：
  (一)被告甲○○上開與被害人潘清旗因被害人之子戲水問題發生
    爭執而遭被害人掌摑，及酒後駕駛機車、自小貨車，復駕駛
    自小貨車撞擊被害人，並持刀砍殺被害人致死之自白，核與
    證人潘正強、潘俊勝、潘璽升、丙○○、乙○○分別於警詢
    時、偵查中及原審審理時證述之情大致相符，並有單刃長刀
    1 把扣案可稽，復有酒精濃度測定表（呼氣後酒精濃度每公
    升0.64毫克）、刑法第185 條之3 案件測試觀察紀錄表、道
    路交通事故現場圖在卷足憑（分別見警卷第25~28 頁），且
    被告所駕自小貨車左前大燈上留有被害人之血跡，有內政部
    警政署刑事警察局97年10月15日刑醫字第0970132982號鑑驗
    書1 紙在卷足憑（見偵卷第50頁）。又被害人確係遭小貨車
    撞擊與砍傷而受有如事實欄所述之傷勢，送醫後仍於97年9
    月1 日18時36分不治死亡等情，業經檢察官督同檢驗員相驗
    屬實，並有勘驗筆錄、鑑定驗斷書、相驗屍體證明書各1 份
    ，相驗照片、解剖照片多幀，及法務部法醫研究所97年11月
    7 日法醫理字第0970004599號函附之97醫剖字第0971101644
    號解剖報告書、97醫鑑字第0971101846號鑑定報告書在卷足
    憑（見偵卷第52頁以下），復有小康醫院診斷證明書附卷可
    稽（見警卷第49頁），是被告上開自白核與事實相符，自堪
    採為對其有罪認定之證據。
  (二)被告甲○○雖以前詞置辯，惟證人丙○○於原審審理時結證
    稱：97年9 月1 日下午5 時許，有在案發地點，伊在那邊等
    人要去做運動，被告開車以為伊是死者的兒子，因為伊穿綠
    色衣服，被告就停下來看伊，後來被告遠遠看到死者騎機車
    ，他就開車去撞死者，伊看到被告撞死者時，他沒有煞車的
    樣子，就直接撞上去。當時被告車速不快，但是伊有聽到他
    踩油門的聲音，被告撞到死者之後，下車拿1 支刀子，被告
    朝著死者砍，他砍何部位伊不知道，伊有看到動作，被告是
    站著彎腰砍死者，當時死者是趴在地上，被告砍完死者之後
    ，腳步不穩要離開現場，被告要離開的時候，死者父親已經
    到場，死者父親有罵被告，被告馬上就離開。被告當時駕駛
    自小貨車逆向行駛到死者車道，正面對撞死者機車，被告在
    伊旁邊停下，所以有聽到被告踩油門的聲音，他看到死者馬
    上就加速往前，被告車速不快，但沒有煞車，被害人父親到
    場後，被告有拿刀要砍被害人父親，他和被害人父親相距大
    約法庭證人席到審判長的席位這麼遠。當時伊和死者父親不
    敢靠近，被告之後慢慢走離開現場，被告砍死者時伊有聽到
    他說話的聲音，但是被告說什麼伊聽不清楚，因為當時貨車
    還沒有熄火，被告撞到死者馬上下車砍他，被告車子所面對
    的方向和死者機車相對。當時被告先看到伊時，停下車就在
    逆向車道，後來死者在同一車道過來，被告就直接逆向行駛
    往前去撞死者，伊第一眼看到被告所開的車輛，直到被告靠
    近伊的這段過程中，沒有看到被告所駕車輛搖搖晃晃的現象
    ，被告從伊身旁離開到死者身旁，其駕車沒有搖搖晃晃的現
    象。本件是伊打電話報案，伊沒有告訴警察是何人開車撞死
    者，伊只有說現場有車禍，警察到現場時伊還在，警察有問
    伊目擊經過，伊有說是何人肇事，伊聽村裡的人說駕車的人
    的名字是甲○○，伊就這樣跟警察說是甲○○肇事等語（見
    原審卷第43~45 頁）。且本件案發現場道路留有9.4 公尺之
    刮地痕，由刮地痕位置及方向可知被告所駕自小貨車與被害
    人所騎機車之撞擊位置在被告所駕自小貨車之逆向車道上，
    而該自小貨車車頭左前方有撞擊凹陷毀損痕跡、前擋風玻璃
    已整片掉落、前方車牌亦被撞掉落；該機車則車頭損毀、前
    輪扭曲變形等情，有現場照片及兩車車損照片可憑。參以扣
    案之單刃長刀刀柄長19公分、刀刃長32公分、全刀長51公分
    ，被告站立時右手虎口處到地面之長度為82公分等情，亦據
    原審當庭勘驗屬實，足認被告確係駕駛自小貨車逆向正面撞
    擊被害人所騎機車，且未煞車，被告見被害人遭撞倒地後，
    仍下車持扣案刀械彎腰砍殺被害人（被告站立持扣案刀械距
    地面仍有30公分之距離），顯見被告殺意之堅，若真如被告
    所辯其僅欲使被害人摔倒，其無需正面撞擊被害人，更無需
    於被害人倒地後仍持刀砍殺被害人，被告辯稱其無殺人犯意
    云云，自不足採。
  (三)又被告甲○○於投案後經警對其施以酒精濃度測試，測得其
    呼氣後之酒精濃度為每公升0.64毫克，辯護意旨因認被告行
    為時因酒醉嚴重影響其事理判斷及行為控制的能力云云。按
    服用酒類不能安全駕駛動力交通工具之認定，參考德國、美
    國之認定標準，對於酒精濃度呼氣已達每公升0.55毫克或血
    液濃度達百分之0.11以上，肇事率為一般正常人之10倍，應
    認為已達不能安全駕駛之標準（法務部88年5 月18日88年度
    法檢字第1669號函參照），而本件被告呼氣後之酒精濃度為
    每公升0.64毫克，已逾每公升0.55毫克，且其經查獲後有含
    糊不清、意識模糊、注意力無法集中等情，有刑法第185 條
    之3 案件測試觀察紀錄表可憑，堪認被告騎乘機車及駕始自
    小貨車時已達不能安全駕駛之程度。惟衡諸被告於本件殺人
    過程係先自家中拿取刀械後改駕自小貨車欲返回衝突現場，
    途中見被害人騎乘機車迎面而來乃駕車正面撞擊被害人，復
    下車持刀砍殺被害人，於遭人發覺後即逃離現場，並知將兇
    刀丟棄及躲藏之情，顯見被告於案發時之情緒、自我控制能
    力縱因酒精力之催發作用而易怒、難受控制，然其依辨識而
    為行為之能力，並未因酒精作用力而有所欠缺或顯著減低之
    情形，應堪認定，是辯護意旨上開所辯，亦無足採。
  (四)綜上所述，被告甲○○係駕車正面撞擊被害人潘清旗並持刀
    砍殺被害人致死，均如上述，被告所辯，乃卸責之詞，不足
    採信。本件事證明確，被告服用酒類，不能安全駕駛動力交
    通工具而駕駛及殺人犯行均堪認定。
三、核被告甲○○所為，係犯刑法第185 條之3 之服用酒類，不
    能安全駕駛動力交通工具而駕駛罪、第271 條第1 項之殺人
    罪。被告先後2 次服用酒類，不能安全駕駛動力交通工具而
    駕駛犯行，係基於同一犯意而於密切接近之時間、地點所為
    之，應論以接續犯之一罪。被告所犯服用酒類，不能安全駕
    駛動力交通工具而駕駛罪及殺人罪2 罪間，犯意個別、行為
    互殊，應予分論併罰。公訴意旨雖認被告持刀砍殺被害人潘
    清旗係基於傷害犯意為之，此部分成立傷害罪云云，惟按殺
    人行為之傷害事實，除其先祇有傷害人之故意，嗣後始另行
    起意殺人者應併合論罪外，當然吸收於殺人行為之內，最高
    法院23年上字第2783號判例意旨參照。查被告係基於殺人犯
    意而攜帶兇刀並駕車撞擊被害人，已如上述，公訴意旨亦為
    相同之認定，則被告嗣於被害人遭撞倒地後持刀砍殺被害人
    之行為，顯屬殺人行為之一部分，而僅該當殺人罪，是公訴
    意旨所認，應有誤會，併此敘明。原審因適用刑法第185 條
    之3 、第271 條第1 項、第38條第1 項第2 款、第51條第5
    款規定，審酌被告明知酒精成分對人之意識能力具有不良影
    響，酒後駕車對一般往來的公眾及駕駛人自身皆具有高度危
    險性，既漠視自己安危，尤枉顧公眾安全，且其僅因細故，
    竟駕車撞擊被害人，復持刀行兇殺人，其犯罪手段及情節甚
    重，危害社會治安程度非輕，犯後復空言狡飾，態度不佳，
    及尚未與被害人家屬和解，並賠償損害等一切情狀，就殺人
    部分，量處有期徒刑15年，就服用酒類，不能安全駕駛動力
    交通而駕駛部分，量處有期徒刑3 月，並定其應執行之刑為
    有期徒刑15年2 月，扣案之單刃長刀1 把，係被告所有供犯
    罪所用之物，業據其供明在卷，應予宣告沒收，認事用法，
    核無不合，量刑亦屬允當。被告上訴意旨否認犯罪，指摘原
    判決不當，公訴人循告訴人之請求提起上訴，指摘原判決量
    刑過輕，均無理由，應予駁回。
    檢察官上訴意旨另稱：被告係飲酒後駕車撞倒被害人，見被
    害人身受重傷後，未儘速將被害人送醫，反而即棄被害人於
    不顧而逃逸，所犯應構成刑法第185 條之4 肇事逃逸罪，原
    審論以刑法第185 條之3 之罪，容有未洽云云。但查刑法第
    185 條之4 之罪，與刑法第185 條之3 之罪罪質不同，犯意
    各別，分屬二罪。公訴人以刑法第185 條之3 罪嫌起訴，原
    審亦以刑法第185 條之3 論罪科刑，並無不合。公訴人認同
    告訴人見解，要求改依刑法第185 條之4 之罪論處，提起上
    訴，顯無理由，併予駁回。
據上論斷，應依刑事訴訟法第368條，判決如主文。
中    華    民    國    98    年    6     月    18    日
                  刑事第二庭    審判長法  官  林正雄
                                      法  官  陳啟造
                                      法  官  黃壽燕
以上正本證明與原本無異。
施用第一級毒品部分，如不服本判決應於收受本判決後10日內向
本院提出上訴書狀，其未敘述上訴理由者，並得於提起上訴後10
日內向本院補提理由書狀（均須按他造當事人之人數附繕本）「
切勿逕送上級法院」。
中    華    民    國    98    年    6     月    19    日
                                      書記官  高惠珠
附錄本判決論罪科刑法條：
刑法第185條之3：
服用毒品、麻醉藥品、酒類或其他相類之物，不能安全駕駛動力
交通工具而駕駛者，處一年以下有期徒刑、拘役或三萬元以下罰
金。
刑法第271條第1項：
殺人者，處死刑、無期徒刑或10 年以上有期徒刑。


司法院資訊處製作；財團法人民間司法改革基金會備份。
